【裁判字號】    89,台上,3459
【裁判日期】    890615
【裁判案由】    貪污案件
【裁判全文】
最高法院刑事判決                              八十九年度台上字第三四五九號
    上   訴   人  台灣高等法院台南分院檢察署檢察官
    上訴人即被告  乙○○  男
    選 任辯護 人  黃勝昭律師
    上訴人即被告  丙○○  男
                  甲○○  男
右上訴人等因被告等貪污案件，不服台灣高等法院台南分院中華民國八十九年三月二
十八日第二審判決（八十八年度上訴字第一八四八號，起訴案號：台灣嘉義地方法院
檢察署八十八年度偵字第一一九六號），提起上訴，本院判決如左：
    主  文
原判決撤銷，發回台灣高等法院台南分院。
    理  由
本件原判決認定上訴人即被告乙○○係前嘉義縣番路鄉鄉長，負責督導綜理該鄉行政
及工程事務，為依據法令從事公務之人員，上訴人即被告丙○○、甲○○則依序分別
為協成營造有限公司（下稱協成營造）、仁發土木包工業（下稱仁發土木）負責人。
緣番路鄉公所於民國八十四年至八十六年間，辦理各項土木營建工程時，乙○○明知
工程金額在新台幣（下同）二百萬元以下，依比價方式發包，應由三家以上廠商實際
進行比價，詎其為圖使丙○○、甲○○順利承包該鄉公所發包之土木營建工程，賺取
不法暴利，竟與丙○○、甲○○共同基於直接圖利及公務員登載不實文書之概括犯意
，遇有工程發包時，均事先通知丙○○、甲○○，丙○○即請陳永章所經營之永星土
木包工業、賴承興所經營之達成土木包工業（下稱達成土木）及呂振中所經營之豪興
營造有限公司（下稱豪興營造）等廠商配合投標，甲○○則負責其所經營之仁發土木
、及其子呂振中為負責人之豪興營造、其女呂彩雲為負責人之億泰土木包工業（下稱
億泰土木）等廠商之投標作業，並請李廣二所經營之廣大土木包工業及協成營造、達
成土木配合投標，分別各以三家廠商為一組，事先將預定比價之三家廠商名稱告訴乙
○○，乙○○旋配合批示指定該三家廠商參加比價，再交由不知情之公所承辦人陳良
勝，分寄標單予各該指定之廠商，丙○○、甲○○二人再聯合配合投標之另二家廠商
，事先議妥投標價進行圍標（呂振中、呂彩雲、李廣二、賴承興、陳永章部分另為不
起訴處分），丙○○以其所營協成營造出最低價得標，甲○○則以其家族所營之仁發
土木、豪興營造、億泰土木輪流出最低價得標，均係私相授受而未經過確實比價，使
不知情之陳良勝分別於原判決附表一、二所示各次工程發包之比價記錄表上，登載「
參加比價之廠商名稱」、「得標廠商」等不實事項，足以生損害於番路鄉公所辦理工
程發包之正確性。總計番路鄉公所於八十四年至八十六年間所發包之工程共一百四十
四件，其中丙○○以協成營造名義違法得標者計有六十四件，總工程款為一億四百萬
八千元，甲○○以仁發土木、豪興營造、億泰土木名義違法得標者計六十三件，總工
程款為九千七百九十一萬七千五百元，而分別圖得工程款扣除成本、費用後均超過五
萬元以上之不法利益等情。因而維持第一審依牽連犯關係，論處被告等共同連續依據
法令從事公務之人員，對於監督之事務，直接圖利各罪刑，駁回被告等在第二審之上
訴，固非無見。
惟查：(一)、原判決事實認定甲○○以仁發土木、豪興營造、億泰土木名義違法得標者
計六十三件，但依原判決附表二所列舉之六十三件工程，其中編號之公興村腦寮道
路改善工程得標廠商為賴承興所經營之達成土木，而非仁發土木、豪興營造或億泰土
木三家，是認定事實不無先後矛盾之違誤。(二)、依原判決附表一、二所載每一件工程
，均有得標廠商及參與比價廠商名稱，如果各該廠商確有提出標單參與比價，則縱有
圍標情形，承辦人員陳良勝分別於原判決附表一、二所示各次工程發包之比價記錄表
上，登載「參加比價之廠商名稱」及「得標廠商」等事項，即無不實，原判決以丙○
○、甲○○聯合配合投標之另二家廠商，事先議妥投標價進行圍標，而謂承辦員陳良
勝在原判決附表一、二所示各次工程發包之比價記錄表上，登載「參加比價之廠商名
稱」、「得標廠商」等事項為不實，其論斷及見解不無可議。且陳良勝在該等比價記
錄表上之登載事項，乃為負責監督工程事務之鄉長乙○○所指使，亦未說明其所憑之
證據，即論以公務員登載不實文書之間接正犯，尤有理由不備之違誤。(三)、貪污治罪
條例第六條第一項第四款之圖利罪，要必以為自己或第三人圖取私人不法之利益，始
克當之。乙○○任職嘉義縣番路鄉鄉長期間，遇有工程發包時，均有事先通知丙○○
、甲○○參與投標之情形，縱有違反行政上之禁令，但丙○○、甲○○如承包之工程
完竣，經驗收後，領取之工程款，係承包工程之代價，難認為不法之利益，且承包工
程所得之工程款扣除成本、費用後，尚應有合理之利潤，原判決謂丙○○、甲○○承
包之每件工程款扣除成本、費用後均超過五萬元以上之不法利益，其論斷與經驗法則
及論理法則不無相違。況對於每件工程均有超過五萬元以上之利益，並未說明其論據
，亦有理由不備之可議。(四)、犯圖利罪者，其所得財物，應予追繳，並依其情節分別
沒收或發還被害人，貪污治罪條例第十條第一項規定甚明。依原判決事實所載被告等
圖得之工程款均超過五萬元以上之不法利益，如果無訛，竟未對其等圖利所得財物為
追繳沒收之諭知，亦有不適用法則之違法。檢察官及被告等上訴意旨分別指摘原判決
不當，非無理由，應認有撤銷發回更審之原因。
據上論結，應依刑事訴訟法第三百九十七條、第四百零一條，判決如主文。
中      華      民      國    八十九    年      六      月     十五     日
                              最高法院刑事第十一庭
                                  審判長法官  莊  登  照
                                        法官  洪  明  輝
                                        法官  蔡  清  遊
                                        法官  黃  一  鑫
                                        法官  林  秀  夫
      右正本證明與原本無異
                                              書  記  官
中      華      民      國    八十九    年      六      月    二十二    日
                                                                   Ｍ


司法院資訊處製作；財團法人民間司法改革基金會備份。
